【裁判字號】    95,簡上,36
【裁判日期】    951025
【裁判案由】    調整租金
【裁判全文】
臺灣屏東地方法院民事判決              95年度簡上字第36號
上  訴  人  甲○○
訴訟代理人  丙○○
被上訴人    乙○○
上列當事人間請求調整租金事件，上訴人對於中華民國95年1 月
27 日 本院潮州簡易庭94年度潮簡字第510 號第一審判決提起上
訴，並為訴之變更，本院於民國95年10月18日言詞辯論終結，判
決如下：
    主  文
被上訴人向上訴人承租坐落屏東縣潮州鎮○○○段二六五之一一
地號面積九三平方公尺及同段二六五之二五地號面積八一平方公
尺土地，租金自民國九十四年十二月十二日起每年調整為壹拾壹
萬參仟伍佰柒拾參元。
上訴人其餘變更之訴駁回。
第二審變更之訴訟費用由被上訴人負擔五分之二，餘由上訴人負
擔。
    事實及理由
一、訴狀送達後，原告不得將原訴變更或追加他訴，但請求之基
    礎事實同一者，不在此限。訴之變更或追加，非經他造同意
    ，不得為之。但第255 條第1 項第2 款至第6 款情形，不在
    此限。民事訴訟法第255 條第1 項第2 款、第446 條第1 項
    定有明文。上訴人於原審請求被上訴人應自94年10月12 日
    起至兩造租賃關係終止之日止，按年給付上訴人384,330 元
    。嗣於本院95年7 月31日審理時，變更為被上訴人向上訴人
    承租屏東縣潮州鎮○○○段265-11地號、265-25地號土地每
    年租金，自民國94年12月12日起調整為189,288 元，經核與
    上開規定，並無不合，予以准許之。
二、上訴人主張：其於民國94年9 月28日拍定取得原屬訴外人江
    西河所有坐落屏東縣潮州鎮○○段265-11地號面積93平方公
    尺土地及同段265-25地號面積81平方公尺土地（下稱265-
    11土地、265-25土地），本院民事執行處於拍賣公告記載系
    爭土地由被上訴人承租中，未定租約，每年租金新臺幣（下
    同）104,000 元。上訴人嗣於94年10月12日取得本院94年10
    月5 日核發之權利移轉證書，並於94年10月12日取得所有權
    登記。查系爭土地坐落屏東縣潮州鎮之商圈，土地價值早有
    上漲，其年租金應按照系爭土地之公告現值百分之5 計算，
    爰依法提起本件訴訟。於原審聲明：被告應自94年10月12日
    起至兩造租賃關係終止之日止，按年給付原告384,330 元。
    原審為上訴人部分敗訴之判決，上訴人提起上訴，於本院聲
    明：被上訴人向上訴人承租265-11、265-25土地每年租金，
    自民國94年12月12日起調整為189,288 元。
三、被上訴人則以：伊承租系爭土地至今已經數十年，以前的租
    金係以申報地價百分之5 計算約9 萬多元，後來調整為104,
    000 元，系爭土地係作住家使用，並未營業，願意按原有不
    定期租賃契約之法律關係，每年繳納104,000 元之租金；上
    訴人請求之租金過高等語置辯。於本院聲明：變更之訴駁回
    。
四、上訴人主張其於94年9 月28日拍定取得系爭土地，嗣於94年
    10月12日取得所有權登記及被上訴人為系爭土地之不定期租
    賃承租人之事實，業據其提出與所述相符之土地登記謄本、
    土地所有權狀影本、不動產權利移轉證書影本及戶籍謄本各
    1 份為證（見原審卷第4 至13頁），並經本院依職權調閱本
    院94年度執字第108 88號清償債務強制執行卷宗審核屬實，
    且為被上訴人所不爭執，是上訴人此部分主張，應堪信實。
五、本件爭執點為上訴人是否得以調整租金？茲審酌如下：
(一)、按租賃物為不動產者，因其價值之昇降，當事人得聲請法院
    增減其租金，民法第442 條前段定有明文。此所謂價值之昇
    降，係指租賃物本身之價值，於租賃契約成立後有昇降者而
    言（最高法院26年滬上字第4 號判例參照）。又契約成立後
    ，情事變更，非當時所得預料，而依其原有效果顯失公平者
    ，當事人得聲請法院增、減其給付或變更其他原有之效果，
    亦為民法第227 條之2 第1 項所明文。經查，兩造就系爭土
    地存有不定期租賃關係，現租金為每年104,000 元，系爭土
    地之公告現值，在84年12月時，265-11土地為每平方公尺
    22,000元、265-25土地為每平方公尺100,000 元；於94年12
    月10日原告起訴時，調降為：265-11土地為每平方公尺18,
    200 元、265-25土地為每平方公尺74,000元，復於95年1 月
    又調降為：265-11土地為每平方公尺17,500元、265 -25 土
    地為每平方公尺73,000元，此有原審依職權查詢之土地公告
    現值1 份在卷可稽（見原審卷第35至38頁），系爭土地之公
    告現值既有變動，則關於租金之合理金額為何，即有予以重
    新審酌之必要。
(二)、又土地法第105 條準用同法第97條第1 項規定，城市地方土
    地之租金，以不超過土地申報總價額年息10% 為限，所謂土
    地總價額，係以法定地價為準，土地法施行法第25條定有明
    文。而法定地價，依土地法第148 條規定，係土地所有人依
    該法規定所申報之地價。又所謂年息10% 為限，乃指基地租
    金最高限額而言，並非必須照申報價額年息10% 計算之。且
    尚須斟酌基地之位置、工商繁榮程度、使用人利用基地之經
    濟價值、所受利益、彼等關係及社會感情等情事，以為決定
    。查被上訴人承租之系爭土地，其公告現值雖有調降，惟公
    告現值並非判斷土地價值之唯一依據，以系爭土地其面臨二
    十米道路，隔壁為牛仔服飾店、附近商家林立，有著名的潮
    州小吃冷熱冰，步行至潮州火車站約5 分鐘路程，對外交通
    尚稱便利等情，業經本院勘驗現場屬實，製有勘驗筆錄在卷
    可稽（見本院卷第47至48頁），並經上訴人提出照片為證（
    見本院卷第56至59頁），再參酌被上訴人利用系爭土地擺攤
    營業，非單純住宅，該地因有潮州著名小吃，觀光客聚集，
    本院認對被上訴人調整系爭土地租金為113,573 元即申報地
    價總額之6%為（計算式為： (16,480×81×6/100)+(6,000
    ×93×6/100)=113,573元以下四捨五入）適當。至於被上訴
    人抗辯，系爭土地價值不高，反應調降等情，惟其既係利用
    系爭土地供作營業及住家使用，生活上尚稱便捷，則上開調
    整之租金與被上訴人利用租賃物所得之利益，即無顯失平衡
    之處，被上訴人抗辯，自無可採。
六、綜上所述，上訴人依民法第442 條之規定，請求自94年12月
    12 日 將系爭土地租約租金調漲為每年113,573 元，為有理
    由，應予准許。逾此部分之請求，尚屬無據，應予駁回。
據上論結，本件上訴人變更之訴為一部有理由，一部無理由，依
民事訴訟法第436 條第2 項、第79條，判決如主文。
中    華    民    國    95    年    10    月    25    日
                  民事第二庭    審判長法  官  阮世賢
                                      法  官  林孟和
                                      法  官  吳思怡
以上正本證明與原本無異。
不得上訴。
中    華    民    國    95    年    10    月    25    日
                                       書記官 王秋淑


司法院資訊處製作；財團法人民間司法改革基金會備份。
